---
title: "Utforsking av overlevelses-analyse"
output:
  html_document:
    df_print: paged
---

Inspirert av ["Steps to perform survival analysis in R](https://www.r-bloggers.com/steps-to-perform-survival-analysis-in-r/amp/) og MainDonald og Braun (2003) "Data analysis and graphics using R".

Overlevelsesanalyse, eller survival, eller event history analysis er en analyse av tid-til-hendelse (time-to-event). Med denne metoden kan en estimere sannsynligheten for at en hendelse vil inntreffe på tidspunkt T. Det er ikke bare overlevelse eller død dette egner seg for, men de fleste ulike typer hendelse. Det klassiske ikke-sykdomseksempelet ser ut til å være tidspunkt for når en maskin bryter sammen (eller dør, om du vil).

## Kort om overlevelsesanalyse

Overlevelsesfunksjonen til en variabel X er definert som sannsynligheten for at variabelen er større enn x. Dette ser ut til å være kjent som et spesialtilfelle av cumulative distribution function. X er gjerne tid, slik at overlevelsesfunksjonen gir sannsynligheten for at en person eller et objekt vil "overleve" lenger enn et gitt tidspunkt, i betydningen ikke få en eller annen status/hendelse, som tar enheten ut av observasjonsrekken.

En kunne sett for seg å løse dette med klassisk regresjon. Men Hastie (2013) beskriver survival analysis som et spesialtilfelle av regresjon for avhengige variabler som kun delvis er observert for noen individer - dvs. data som er "censored". F.eks. kan en se for seg en studie som har fulgt individer fra dag 0 til dag 200. Individ A fikk f.eks. oppvåkning på dag 72. Individ B hadde enda ikke fått noen oppvåkning på dag 200. Denne observasjonen er da "right censored" - vi kjenner ikke forløpet til høyre (på en tidsakse fra venstre mot høyre) for denne enheten, men ønsker fortsatt å bruke informasjonen fra individet i studien. I et datasett for klassisk regresjon ville disse observasjonene vært missing - vi vet jo ikke hvor lenge de faktisk har overlevd.

En del av de samme antakelsene og utfordringene møter denne analyseformen, som klassisk regresjon: antakelser om uavhengige individer, og at censoring er ikke-informativt: det er ingen forskjeller i sannsynlighet for utfallet mellom personer som censoreres og ikke-censoreres 

Det er noen ulike teknikker som er relevante:

- Kaplan-Meier-kurve for å estimere overlevelsesfunksjonen
- Cox proportional hazard model for å estimere overlevelse  med kontinuerlige variabler
- estimering av survival-funksjon med trær eller forest
- log-rank-test

Vi bruker pbc-datasettet fra survival-pakken som eksempeldata.

```{r}
#survival-pakken er grunnleggende, og kommer med R
library(survival)
suppressPackageStartupMessages(library(tidyverse))

#eksempel-datasettet Primary Biliary Cirrhosis (pbc)
?pbc
pbc = pbc
str(pbc)
```

PBC-datasettet har 418 observasjoner av 20 variabler. 312 personer deltok i en RCT, mens data ble også samlet om 106 personer til (6 personer falt fra).  

- status: censored (0), transplant (1), dead (2)
- time: dager mellom registrering og endelig status

```{r}
qplot(time,data=pbc)
qplot(as.factor(status),data=pbc)
qplot(as.factor(status),time,data=pbc,geom="boxplot",group=status)
```

## Kaplan-Meier

Starter med Surv()-funksjonen, som lager et survival-objekt som kan brukes som avhengig variabel i en modell. survfit()-funksjonen kan så brukes til å finne Kaplan-Meier-estimatoren og plotte en survival-kurve. (språkbruk?)

```{r}
#en kikk på Surv-objektet
pbc_survival = Surv(pbc$time,pbc$status==2)
str(pbc_survival)

#så survfit
survival_func=survfit(Surv(time,status==2)~1,data=pbc)
survival_func
```

Her får vi ut n, antall positive statuser (død - så språket mister litt mening her etter hvert, når modelleringsspråk kolliderer med vanlige betydninger), median tid-til-event (3 395 dager til død), og 95 % konfidensintervaller rundt medianen. Vi kan plotte funksjonen med base plot.

```{r}
plot(survival_func)
#dessverre ingen enkel mulighet for å plott survfit-objektet direkte. Prøver survminer-pakken.
survminer::ggsurvplot(survival_func)

#dette viser seg å være temmelig unødig, det kan likegreit fikses med broom og ggplot2

ggplot(data = broom::tidy(survival_func), aes(x = time, y = estimate))+
  geom_line() +
  geom_ribbon(aes(ymin=conf.low,ymax=conf.high),alpha=0.2)+
  ggtitle("Kaplan-Meier survival curve")
```

Y-aksen viser sannsynlighet for overlevelse (ikke oppleve status==2), mens x-aksen viser tid i dager. Sannsynligheten for å overleve går ned med tid (og sannsynligheten for å dø går opp). F.eks. er sannsynligheten for å overleve mer enn 1000 dager ca. 80 %.

Denne bygger på antakelsen om at individene er uavhengige, og er en estimering av den underliggende overlevelsesfunksjonen, som teoretisk sett er glatt.

## Cox proportional hazard model

Forskjellen mellom survfit()/Kaplan-Meier og Cox Proportional Hazard Model er...

Cox-modellen aksepterer ikke missing-verdier. 

```{r}
#kan estimere en cox-model med kun intercept også
cox_model = coxph(Surv(time,status==2)~1,data=pbc)
summary(cox_model)

#for å lage en survival kurve fra en cox-model må den mates inn i survfit()
cox_curve_0 = survfit(cox_model)
cox_curve_0
plot(cox_curve_0)
```

Men cox-modellen kan også brukes til å estimere en modell. Her er en enkel kjøkkenvask-modell (alle variabler som uavhengige variabler) for pbc-datasettet.

```{r}
cox_model = coxph(Surv(time,status==2)~.,data=pbc)
summary(cox_model)
cox_curve = survfit(cox_model)
plot(cox_curve)

```

Hvordan skal survival-plottet her forstås? Det er fortsatt avtakende sannsynlighet for overlevelse med tid, men med større konfidensintervaller mot slutten (naturlig, ettersom nesten halvparten av observasjonene faller bort som missing). Men for hvilke verdier av de uavhengige variablene? De faktiske verdiene?

## Survival in the forest

Litt usikker på hva som vil være fordeler og ulemper med å benytte trær og random forest-estimering her, så lar det ligge til jeg har forstått det grunnleggende ellers. Et grunnleggende skille vil jo være at cox-regresjon antar en lineær modell, mens trær ikke gjør det.

## Sammenligning av modeller


```{r}
#kunne vært en ide å bruke broom her for å rydde litt...?
#merk at det som i survfit-objektet er surv, er estimate i broom-dfen
test = data.frame(cox_curve$surv,broom::tidy(cox_curve)$estimate)
head(test)

#setter de sammen
modeller = bind_rows(cox_0 = broom::tidy(cox_curve_0),cox_alle = broom::tidy(cox_curve),km = broom::tidy(survival_func),.id="modell")

ggplot(data = modeller, aes(x = time, y = estimate, color = modell))+
  geom_line() +
  geom_ribbon(aes(ymin=conf.low,ymax=conf.high),alpha=0.2)+
  ggtitle("Sammenlikning av Survival Curves")

```

Cox-modellen med alle variablene har en høyere sannsynlighet for overlevelse i starten, men den faller brattere, og har større konfidensintervaller. Null-modellen med cox er så godt som lik Kaplan-Meier-kurven.